【裁判字號】    95,簡上,47
【裁判日期】    950425
【裁判案由】    遷讓房屋
【裁判全文】
臺灣高雄地方法院民事判決              95年度簡上字第47號
上  訴  人  丙○○
被 上 訴人  高雄縣政府警察局岡山分局
法定代理人  甲○○
訴訟代理人  乙○○
上列當事人間遷讓房屋事件，上訴人對於中華民國95年1 月19日
本院岡山簡易庭94年度岡簡字第257 號第一審簡易判決提起上訴
，經本院於民國95年4 月11日言詞辯論終結，判決如下：
    主      文
原判決廢棄。
被上訴人於一審之訴及其假執行之聲請均駁回。
第一、二審訴訟費用由被上訴人負擔。
    事實及理由
一、本件上訴人經合法通知，未於言詞辯論期日到場，核無民事
    訴訟法第386 條各款所列情形，爰依被上訴人聲請，由其一
    造辯論而為判決。
二、本件被上訴人起訴主張：緣門牌號碼高雄縣岡山鎮○○街13
    號房屋（下稱系爭房屋）為訴外人高雄縣政府所有而由被上
    訴人經管之職務宿舍，而訴外人即上訴人之父楊重禮原任職
    被上訴人單位並獲配系爭房屋居住使用，嗣訴外人楊重禮業
    於民國92年12月28日死亡，其配偶楊李淡則於83年4 月8 日
    即已死亡，依事務管理規則之規定，上訴人已無占有使用之
    權源，是系爭房屋既因借用人死亡而有終止之事由，被上訴
    人前亦已向上訴人為終止借用契約之意思表示，上訴人自應
    遷讓返還系爭房屋，至上訴人縱有就系爭房屋增加有益費用
    ，惟依據上開規則之規定其於遷出時亦不得要求補償，為此
    爰依使用借貸及所有權之法律關係提起本訴，並聲明求為判
    決：被告應將門牌號碼高雄縣岡山鎮○○街13號房屋遷讓交
    還原告，並願供擔保請准宣告假執行。
三、上訴人則以：被上訴人並非系爭房屋之所有權人，其以自己
    名義提起本訴，顯有當事人不適格之違法事由，而系爭房屋
    係訴外人即伊之父親楊重禮於41年間依法配住，當時並無事
    務管理規則之制訂，被上訴人據此要求伊搬遷自屬無據，且
    訴外人楊重禮退休迄今已超逾15年，被上訴人之請求權顯已
    罹於時效，況伊有整建系爭房屋，被上訴人自應補償伊修繕
    費用，否則亦應給予1 年之搬遷期限等語為辯，並聲明求為
    判決：駁回原告之訴及假執行之聲請，如受不利之判決，願
    供擔保請准免為假執行。
四、原審判決上訴人應予遷讓系爭房屋而為上訴人敗訴之判決，
    上訴人於本院上訴聲明則求為判決：(1)、原判決廢棄；(2)、
    被上訴人之訴駁回。被上訴人對上訴人之上訴則於本院答辯
    聲明求為判決：駁回上訴人之上訴。
五、兩造不爭執之事項：
  (一)、系爭房屋為訴外人高雄縣政府所有而為被上訴人所經管之
      職務宿舍，而訴外人即上訴人之父楊重禮原任職被上訴人
      單位並獲配系爭房屋居住使用，嗣訴外人楊重禮退休後業
      於92年12月28日死亡，其配偶楊李淡則於83年4 月8 日即
      已死亡。
  (二)、系爭房屋目前為上訴人占有使用中。
六、本院就兩造必要之爭點判斷如下：
  (一)、本件有無當事人不適格之違法？
      按「國有財產撥給各地國家機關使用者，名義上雖仍為國
      有，實際上即為使用機關行使所有人之權利，故本院對於
      是類財產，向准由管領機關起訴，代國家主張所有權人之
      權利，被上訴人持有所有權狀及駐用房屋保管卡，原審認
      其得為起訴行使所有人之權利尚非無據。」、「當事人適
      格，係指當事人就具體特定之訴訟，得以自己之名義為原
      告或被告，而受為訴訟標的法律關係之本案判決之資格而
      言。故在給付之訴，若原告主張其為訴訟標的法律關係之
      權利主體，他造為訴訟標的法律關係之義務主體，其當事
      人即為適格。至原告是否確為權利人，被告是否確為義務
      人，乃為訴訟標的法律關係之要件是否具備，即訴訟實體
      上有無理由之問題，並非當事人適格之欠缺。」，最高法
      院51年台上字第2680號、93年台上字第382 號分別著有判
      例、裁判可參。本件上訴人固主張被上訴人僅為系爭房屋
      之代管機關，其以自己名義提起本訴，顯有當事人不適格
      之違法云云，惟查，系爭房屋為訴外人高雄縣政府所有而
      為被上訴人所經管之職務宿舍已如前述，則被上訴人既為
      系爭房屋之管理機關，本得為自己所管有之財產主張其權
      利，是其訴請上訴人返還所管領之職務宿舍依法並無不合
      ，況被上訴人係以上訴人無權占有其所管領之系爭房屋而
      為請求，揆諸前揭說明，縱被上訴人非屬權利人，其提起
      本訴亦無當事人不適格之違法，上訴人上開主張並無理由
      。
  (二)、被上訴人之請求權時效是否已消滅？
    (1)、使用借貸請求權部分：
        按「請求權，因十五年間不行使而消滅。」、「消滅時
        效，自請求權可行使時起算。」，民法第125 條前段、
        第128 條前段分別定有明文，又「因任職關係獲准配住
        系爭房屋，固屬使用借貸之性質，然其既經離職，依借
        貨之目的，當然應視為使用業已完畢，按諸民法第四百
        七十條之規定，被上訴人自得據以請求交還系爭房屋。
        」，最高法院44年台上字第802 號亦著有判例可參。本
        件被上訴人固主張系爭房屋之使用借貸關係已因訴外人
        楊重禮之死亡而為其終止云云，惟查，訴外人即上訴人
        之父楊重禮係因於被上訴人處任職而獲配系爭房屋居住
        使用已如前述，而訴外人楊重禮於62年4 月1 日經命令
        退休乙節，此亦有被上訴人警察眷舍改建調查清冊表在
        卷可稽，是依上開所述，系爭房屋之使用借貸關係應係
        於訴外人楊重禮在62年4 月1 日退休時即因其使用目的
        完畢而歸於消滅，此並無待於被上訴人另為終止之意思
        表示，則被上訴人既係於訴外人楊重禮退休離職之翌日
        起即已得行使其借用物返還請求權，惟其迄至94年3 月
        15日始提起本訴請求返還，自已罹於15年之請求權時效
        ，原為家屬而屬占有輔助人之上訴人於因繼承之新事實
        而變更占有狀態為直接占有並繼受取得對系爭房屋之占
        有時，依民法第947 條規定，上訴人自得就自己之占有
        與其前占有人之占有合併而為主張，其自得援引其被繼
        承人已得主張之時效抗辯而拒絕返還系爭房屋。至被上
        訴人之主張終止使用借貸關係縱係指訴外人楊重禮於退
        休後繼續使用系爭房屋而有新成立之使用借貸關係而言
        ，然不論其等是否有再成立使用借貸之合意，惟此新之
        使用借貸關係亦因訴外人楊重禮死亡而由其繼承人即上
        訴人丙○○、楊英德、楊英隆、楊英芳、楊英民、楊秋
        美、楊素珍（繼承系統表、戶籍謄本附於原審卷足參）
        所繼承，被上訴人若欲合法終止此新成立之使用借貸關
        係請求返還系爭建物，依法亦應對訴外人楊重禮之全體
        繼承人為終止之表示並訴請其等返還始為適法，附此敘
        明。
    (2)、所有物返還請求權部分：
        按「關於不動產所有權之回復請求權，依司法院二十八
        年院字第一八三三號解釋，應適用民法第一百二十五條
        消滅時效之規定。降及五十四年釋字第一○七號補充解
        釋，謂已登記不動產所有人之回復請求權，無民法第一
        百二十五條規定之適用。但並未言及未登記之不動產，
        包括在內。又土地法第二條第一項第三類及第四類土地
        ，依同法第四十一條規定，應免予編號登記。是此類依
        法免於為所有權編號登記之土地，其所有人之回復請求
        權，自應解為無民法第一百二十五條規定之適用。除此
        以外，應登記而未登記之不動產，縱係政府接收之日產
        ，無須登記即取得其所有權之土地，仍應認其所有權回
        復請求權為有民法第一百二十五條規定之適用。」，最
        高法院75年台上字第2436號著有裁判要旨可參。本件系
        爭房屋乃訴外人高雄縣政府接收之日產而移撥予被上訴
        人管理使用，且並未為保存登記乙節，此有建物登記卡
        1 件在卷可稽，並為兩造所不爭執，則訴外人高雄縣政
        府雖得因國家權力關係之接收行為而取得系爭房屋之所
        有權，然系爭房屋既為不動產，依法並無得免於建物之
        登記，則揆諸前揭裁判所示，其自仍有民法第125 條消
        滅時效規定之適用，今上訴人之被繼承人楊重禮既於62
        年間即已退休而無合法占有系爭房屋之權源已如前述，
        被上訴人遲至94年始行使本件所有物返還請求權請求返
        還，自亦已罹於時效，占有繼受人之上訴人在真正權利
        人之被上訴人拆除其所有物前，依上述自亦得據以行使
        此抗辯權而拒絕返還。
    綜上所述，被上訴人為系爭房屋之管理機關，其以自己名義
    提起本件遷讓房屋之訴訟並無當事人不適格之違法情事，惟
    系爭房屋為未保存登記建物仍有民法第125 條消滅時效規定
    之適用，且其使用借貸關係亦已因訴外人楊重禮於62年間退
    休而歸於消滅，被上訴人之借用物及所有物返還請求權自均
    已罹於時效，原審未審及系爭建物乃屬未保存登記建物而有
    時效消滅之適用，而為上訴人敗訴之判決，於法自有未洽，
    上訴意旨指摘原判決不當，求予廢棄改判，為有理由，自應
    由本院予以廢棄改判如主文所示。
七、本件為判決基礎之法律關係已臻明確，兩造其餘之攻擊防禦
    方法核與判決結果不生影響，毋庸一一論列，併此敘明。
八、據上論結，本件上訴人之上訴為有理由，合依民事訴訟法第
    385 條第1 項前段、第436 條之1 第3 項、第450 條、第78
    條，判決如主文。
中    華    民    國    95    年    4     月    25    日
                  民事第五庭審判長法  官  黃宏欽
                                  法  官  王雅苑
                                  法  官  郭宜芳
正本係照原本作成。
本判決不得上訴。
中    華    民    國    95    年    4     月    25    日
                                  書記官  劉法萱


司法院資訊處製作；財團法人民間司法改革基金會備份。
